臺灣基隆地方法院民事裁定
110年度消債職聲免字第1號
聲  請  人  易以文  
即債務人              
相  對  人  花旗（台灣）商業銀行股份有限公司
即債權人            

法定代理人  莫兆鴻  

代  理  人  陳正欽  


相  對  人  聯邦商業銀行股份有限公司
即債權人            

法定代理人  李憲章  

相  對  人  台新國際商業銀行股份有限公司
即債權人            
法定代理人  尚瑞強  


相  對  人  中國信託商業銀行股份有限公司
即債權人            

法定代理人  利明献   



相  對  人  萬榮行銷股份有限公司
即債權人            
法定代理人  許勝發  
相  對  人  新光行銷股份有限公司
即債權人            
法定代理人  李明新  
代  理  人  鄭穎聰  
相  對  人  國泰世華商業銀行股份有限公司
即債權人            
法定代理人  郭明鑑  
代  理  人  林志軒  
相  對  人  臺灣新光商業銀行股份有限公司
即債權人            
法定代理人  李增昌  
代  理  人  施世宏  
相  對  人  玉山商業銀行股份有限公司
即債權人            

法定代理人  黃男州  

代  理  人  賴曉秋  
相  對  人  台北富邦商業銀行股份有限公司
即債權人            
法定代理人  程耀輝  


相  對  人  有限責任基隆市第二信用合作社
即債權人            
法定代理人  謝修平  
相  對  人  第一商業銀行股份有限公司
即債權人            
法定代理人  邱月琴  
代  理  人  吳金誠  
相  對  人  良京實業股份有限公司
即債權人            
法定代理人  平川秀一郎

相  對  人  新加坡商艾星國際有限公司台灣分公司
即債權人            
法定代理人  曾慧雯  


上列聲請人因消費者債務清理事件聲請免責，本院裁定如下：
    主  文
債務人易以文應予免責。               
    理  由
一、按法院為終止或終結清算程序之裁定確定後，除別有規定外
    ，應以裁定免除債務人之債務，消費者債務清理條例（下稱
    消債條例）第132 條定有明文。次按法院裁定開始清算程序
    後，債務人有薪資、執行業務所得或其他固定收入，扣除自
    己及依法應受其扶養者所必要生活費用之數額後仍有餘額，
    而普通債權人之分配總額低於債務人聲請清算前2 年間，可
    處分所得扣除自己及依法應受其扶養者所必要生活費用之數
    額者，法院應為不免責之裁定。但債務人證明經普通債權人
    全體同意者，不在此限，消債條例第133 條亦定有明文。再
    按債務人有下列各款情形之一者，法院應為不免責之裁定。
    但債務人證明經普通債權人全體同意者，不在此限：一、於
    7 年內曾依破產法或本條例規定受免責。二、故意隱匿、毀
    損應屬清算財團之財產，或為其他不利於債權人之處分，致
    債權人受有損害。三、捏造債務或承認不真實之債務。四、
    聲請清算前2 年內，因消費奢侈商品或服務、賭博或其他投
    機行為，所負債務之總額逾聲請清算時無擔保及無優先權債
    務之半數，而生開始清算之原因。五、於清算聲請前1 年內
    ，已有清算之原因，而隱瞞其事實，使他人與之為交易致生
    損害。六、明知已有清算原因之事實，非基於本人之義務，
    而以特別利於債權人中之一人或數人為目的，提供擔保或消
    滅債務。七、隱匿、毀棄、偽造或變造帳簿或其他會計文件
    之全部或一部，致其財產之狀況不真確。八、故意於財產及
    收入狀況說明書為不實之記載，或有其他故意違反本條例所
    定義務之行為，致債權人受有損害，或重大延滯程序，亦為
    消債條例第134 條所明定。又參諸消債條例立法總說明「為
    賦予不幸陷於經濟困境者重建復甦之機會，本條例在更生及
    清算程序，均設有免責之機制。……在清算程序終止或終結後
    ，法院應以裁定免除債務人債務。但為避免債務人濫用免責
    制度，產生道德危機，對於不免責之事由併予嚴謹之限制，
    債務人如有規定之事由，如隱匿財產等不誠實之行為，或消
    費奢侈商品或服務、賭博或其他投機行為等不當行為，法院
    即不予免責。」堪認消債條例之立法目的，在兼顧債權人、
    債務人雙方之利益，使陷於經濟上困境之消費者得以清理債
    務，利用消債條例所定重建型債務清理程序（更生）或清算
    型債務清理程序（清算）妥適調整債務人與債權人及其他利
    害關係人間之權利義務關係，保障債權人能獲得公平受償，
    並謀求消費者經濟生活之更生機會，從而健全社會經濟發展
    ；消債條例第132 條之立法理由亦明示為使債務人在經濟上
    得以復甦，以保障其生存權，除另有上述消債條例第133 條
    、第134 條所定不予免責之情形外，就債務人未清償之債務
    採免責主義（消債條例第1 條、第132 條立法理由參照）。
    故除有上述例外情況外，於法院為終止或終結清算程序之裁
    定確定後，原則上即應裁定免責。
二、本件聲請人即債務人易以文前因積欠債務向本院聲請清算，
    經本院於民國108 年10月16日以108 年度消債清字第13號民
    事裁定開始清算程序，並經司法事務官以108 年度司執消債
    清字第15號消費者債務清理事件進行清算程序，且將聲請人
    清算財團之財產，即相當於保單解約金之金額新臺幣（下同
    ）702,978元，作成分配表，送達予債權人、聲請人並經公
    告在案。債權人及聲請人未於期間內提出異議，並已分配完
    結，復查無聲請人其他財產可敷清償財團費用以及債務，經
    司法事務官於109年12月3日裁定清算程序終結確定等情，業
    據本院依職權調閱上開卷宗查明無訛，自堪信為真實。可知
    ，本院所為終結清算程序之裁定既已確定，依首揭消債條例
    規定，本院應審酌聲請人是否有消債條例第133條、第134條
    所定應為不免責裁定之情形。
三、本院通知相對人即債權人就本件聲請人免責與否陳述意見，
    經各債權人具狀表示意見如下：
(一)債權人台新國際商業銀行股份有限公司、新光商業銀行股份
    有限公司、國泰世華商業銀行股份有限公司、花旗台灣商業
    銀行股份有限公司、玉山商業銀行股份有限公司具狀表示意
    見稱：不同意聲請人免責，請鈞院詳查聲請人有無消債條例
    第133條及第134條所定不免責事由等語。
(二)債權人台北富邦商業銀行股份有限公司(下稱富邦銀行)具狀
    表示意見稱：不同意聲請人免責。揆之聲請人信用卡消費明
    細，其曾大額預借現金，旋未清償債務，顯係投機且無還款
    誠意之人，鈞院應調查聲請人近年所得及財產變化，以確認
    聲請人究有無消債條例第133條、第134條第4款之情事等語
    。
(三)債權人第一商業銀行股份有限公司(下稱第一銀行)具狀表示
    意見稱：其不同意聲請人免責，因聲請人聲請清算前有不當
    利用信用金融，恣意從事非屬通常生活所需之奢侈、浪費消
    費之情等語。
(四)債權人新加坡商艾星國際有限公司台灣分公司具狀表示意見
    稱：請調查聲請人有無消債條例第133條及第134條所定不免
    責事由，並確認聲請人有無申請失業補助、低收入戶補助或
    其他相關補助等語。
(五)債權人新光行銷股份有限公司（下稱新光公司）具狀表示意
    見稱：聲請人於保險未解約之情況下，竟能立即提出702,97
    8元作為清算財團，恐有隱匿財產收入之真實情況，應符合
    消債條例第134條第8款之情形，而應不予免責等語。
(六)債權人良京實業股份有限公司（下稱良京公司）具狀表示意
    見稱：聲請人曾將保單質借，未償還592,000元，此應全數
    納入清算財團供作分配；鈞院應調查是否尚有其他以聲請人
    為要保人或質借未償還之商業保險保單，並應將之納入清算
    財團分配；鈞院另應查詢聲請人有無投資，並將上開金額併
    同納入分配。聲請人如有上開情形各一者，即構成消債條例
    第134條第2、8款不免責事由，即不應予免責等語。
(七)中國信託商業銀行股份有限公司則表示其對聲請人現已無債
    權等語。
(八)至其餘債權人，則均未表示意見。
四、經查：
(一)按消債條例第133 條不予免責事由，應符合「法院裁定開始
    清算程序後，債務人有薪資、執行業務所得或其他固定收入
    ，扣除自己及依法應受其扶養者所必要生活費用之數額後仍
    有餘額」及「普通債權人之分配總額低於債務人聲請清算前
     2年間，可處分所得扣除自己及依法應受其扶養者所必要生
    活費用之數額」之要件，若其中有一要件不符，即無符合該
    條不予免責之事由。本件聲請人於本院以108 年度消債清字
    第13號裁定開始清算程序後，並無任何薪資、執行業務所得
    或其他固定收入乙情，業據其提出歷年綜合所得稅各類所得
    資料清單、勞工保險被保險人投保資料、銀行存摺影本、銀
    行餘額證明、收入切結書等件為證（見本院108年度消債清
    字第13號卷），並經本院查詢後，新北市板橋區公所以110
    年3月17日新北板社字第1102024946號函、基隆市暖暖區公
    所以110年3月18日基暖社字第1100002724號函、基隆市政府
    以110年3月19日基府社救貳字第1100109916號函復稱：聲請
    人未領取任何補助屬實等語，且經聲請人具狀及到庭陳稱：
    其年事已高，身體欠佳，清算開始前、後均無工作，原係仰
    賴保單質借度日，現由配偶及兒子每月補貼資助各8,000元
    ，約16,000元等語，亦有其配偶及兒子出具之切結書在卷可
    參。可知，除聲請人之配偶及兒子每月補貼之資助16,000元
    外，本院裁定開始清算程序後，聲請人並無薪資、執行業務
    所得或其他固定收入。再者，聲請人陳報其必要生活費用每
    月約為16,000元乙情，參酌消債條例第64條之2第1項規定：
    「債務人必要生活費用，以最近1年衛生福利部或直轄市政
    府所公告當地區每人每月最低生活費一點二倍定之」，暨衛
    生福利部公告110年度臺灣省（含基隆市）每人每月最低生
    活費為13,288元（按：依上開規定計算，法定之每人每月最
    低生活費為15,946元；計算式：13,288×1.2，元以下四捨五
    入）。可知，聲請人陳報其必要生活費用每月約為16,000元
    乙情，相較於法定之每人每月最低生活費，相差無幾，堪信
    屬實。從而，本院裁定開始清算程序後，縱將聲請人每月受
    家人所為之接濟援助作為固定收入，然扣除聲請人所必要生
    活費用之數額後，尚難認有餘額。揆諸前揭說明，聲請人並
    無債權人所主張消債條例第133條所規定之不免責事由存在
    乙情，應堪信實。
(二)就債權人主張聲請人有消債條例第134 條各款不免責之事由
    部分：
  1.聲請人於聲請清算時尚存有效之商業保險乙情，業經本院依
    職權調取高額壽險資訊連結作業查詢資料確認無誤，並有國
    泰人壽保險股份有限公司109年4月23日國壽字第1090041028
    號函、富邦產物保險股份有限公司109年5月7日富保法字第1
    090001126號函、富邦人壽保險股份有限公司109年5月22日
    陳報狀及債務人108年11月12日陳報之財產清冊可稽(見本院
    108年度司執消債清字第15號卷)。經確認聲請人之商業保險
    ，尚有保單解約金共702,978元，並經聲請人提繳到院，且
    分配予債權人完結，業如前述。至債權人新光公司、良京公
    司雖分別表示聲請人曾為保單質借，應將該部分款項列入清
    算財團；聲請人得一次繳付702,978元，恐係隱匿財產云云
    。惟按消債條例第134 條第2 款規定之「（故意）隱匿、毀
    損應屬清算財團之財產，或為其他不利於債權人之處分」，
    須其行為係在清算程序中所為，且隱匿、毀損者，為應屬清
    算財團之財產，始能構成。依消債條例第98條第1 項第1 款
    規定，清算財團應以法院裁定開始清算程序時之債務人財產
    為限（100 年第6 期民事業務研究會第16號、101 年第5 期
    民事業務研究會第4 號法律問題研審小組意見參照）。核以
    聲請人所為保單質借，均係在清算程序前所為(見本院108年
    度消債清字第13號、108年度司執消債清字第15號卷)，非屬
    前述清算財團之財產；且上開債權人主張聲請人有「故意」
    「隱匿」、「毀損」應屬清算財團之財產，或「為其他不利
    於債權人之處分」乙節，並未舉證以實其說（按：債權人新
    光公司援引之判決係消債條例第134 條規定「修法前」之見
    解）；又本院於110年3月11日通知聲請人到庭，其業已表明
    ：聲請人之保單主要是用於保障子女之權益，其為避免開始
    清算程序後，保單被解約，遂四處向親友籌錢，以免子女權
    益受損等語，亦經本院核對與上開聲請人保險資料之被保險
    人名義大致相符（按：觀諸金額最高之保單解約金之保險資
    料，被保險人為聲請人之兒子），尚屬可信。可知，礙難逕
    認聲請人有上開債權人所主張消債條例第134 條第2款不免
    責之事由存在。此外，既無從認定保單質借之款項屬清算財
    團之財產，且難認聲請人有隱匿清算財團之財產，又上開債
    權人就其主張未舉證以實其說，則亦難逕認聲請人有上開債
    權人所主張消債條例第134 條第8款不免責之事由存在。
  2.債權人富邦銀行固據提出聲請人之信用卡消費明細，主張 
    聲請人有消債條例第134 條第4 款情事云云，惟核該消費明
    細乃聲請人於92年12月至93年3月間應結帳款，而聲請人向
    本院聲請清算，係於108 年6月間，此有108年度消債清字第
    18號卷宗可憑；且聲請人於調查期日當庭表示：消費明細上
    載之「玫瑰名品」是聲請人一、二十年前所開設之服飾店，
    十餘年前已結束營業，聲請人當時僅係於店內代客刷卡，故
    產生該2筆消費額，至於93年間消費之「光彩名店」係在何
    店家所為之何消費，因時隔過久，其早已不復記憶等語。可
    知，聲請人縱有上開消費行為，但不符合消債條例第134 條
    第4 款所規定之「聲請清算前2年內，因消費奢侈商品或服
    務、賭博或其他投機行為」之要件，自難謂聲請人所為該當
    消債條例第134 條第4 款不應免責之事由，是債權人富邦銀
    行執此主張，已難憑採。至債權人第一銀行泛言指摘聲請人
    恐在聲請清算前不當利用金融信貸從事奢侈浪費消費行為云
    云，卻未就聲請人合於上開要件之事實，舉證以實其說，亦
    難認聲請人有消債條例第134 條第4款所定不免責之事由存
    在。
　3.又聲請人並無持有任何臺灣集中保管結算所股份有限公司（
    下稱臺灣集保公司）登錄之境內基金，此經臺灣集保公司11
    0年4月6日保結消字第1100005418號、中華民國證券投資信
    託暨顧問商業同業公會110年4月16日中信顧字第1100050767
    號函復本院在卷可稽；聲請人名下無可供變現換價之土地、
    房屋等財產，亦有聲請人所提出之全國財產稅總歸戶財產查
    詢清單為證（見本院108年度消債清字第13號卷），並有稅
    務電子閘門財產所得調件明細表可參(見本院108年度司執消
    債清字第15號卷)；此外，觀諸全部卷證，並經本院依職權
    調查案件索引卡查詢資料，均未查得聲請人有消債條例第13
    4 條各款所列情形存在，當無從認定聲請人具有消債條例第
    134 條各款所列之不免責事由存在，亦堪憑信。　
五、綜上所述，聲請人經本院為終結清算程序之裁定確定，且查
    無消債條例第134 條各款所列之不免責事由，復不符合同條
    例第133 條所定之情形，自應裁定聲請人免責，爰依首揭規
    定，裁定如主文。
中　　華　　民　　國　　110 　年　　6 　　月　　1 　　日
                  民事庭法  官  曹庭毓
以上正本係照原本作成。
如不服本裁定，應於裁定送達後10日內向本院提出抗告狀（須按
他造當事人之人數附繕本），並繳納抗告費新臺幣1,000元。
中　　華　　民　　國　　110 　年　　6 　　月　　1 　　日
 　　　　　　　　　　　 書記官　黃婉晴